【裁判字號】    92,易緝,131
【裁判日期】    920715
【裁判案由】    詐欺
【裁判全文】
臺灣高雄地方法院刑事判決                        九十二年度易緝字第一三一號
    公  訴  人  臺灣高雄地方法院檢察署檢察官
    被      告  甲○○
右列被告因詐欺案件，經檢察官提起公訴（八十三年度偵緝字第三七七號），本院判
決如左：
    主  文
甲○○無罪。
    理  由
一、公訴意旨略以︰被告甲○○意圖為自己不法之所有，於民國八十一年十月二十日
    ，在高雄縣某址，藉參加告訴人乙○○所招募互助會之機會，標取會款新台幣（
    下同）六十萬零九百元，詎被告於得款後，即拒不繳納死會會款，人亦不知去向
    ，告訴人始知受騙，因認被告涉有刑法第三百三十九條第一項之詐欺取財罪嫌云
    云。
二、按犯罪事實應依證據認定之，無證據不得推定其犯罪事實；不能證明被告犯罪者
    ，應諭知無罪之判決，刑事訴訟法第一百五十四條及第三百零一條第一項分別定
    有明文。而告訴人之告訴，係以使被告受刑事訴追為目的，是其陳述是否與事實
    相符，仍應調查其他證據以資審認；且認定不利於被告之事實，須依積極證據，
    苟積極證據不足為不利於被告之認定時，即應為有利於被告之認定，更不必有何
    有利之證據（最高法院五十二年台上字第一三號及三十年上字第八一六號分
    別著有判例可資參照）。復按刑法第三百三十九條詐欺罪之成立，係以行為人意
    圖為自己或第三人不法之所有，以詐術使人將本人或第三人之物交付或取得利益
    為要件，而所謂以詐術使人交付，必須被詐欺人因其詐術而陷於錯誤，若其所用
    之方法，不能認為詐術，亦不致使人陷於錯誤，即不構成該罪（最高法院四十六
    年台上字第二六號亦著有判例可資參照）。至於民事法律行為成立債之關係者
    ，在債權人與債務人之間，根據一般交易之常態，恆不待對造當事人另為表示，
    當然期待他方依誠信原則履行，此觀諸民法第二百十九條規定意旨自明，不生因
    他方表示必將履約而陷於錯誤之問題，若有未依債務本旨履行給付（包括瑕疵給
    付）之情形，在一般社會經驗而言，原因非一，其因不可歸責之事由無法給付，
    或因合法得對抗他造主張抗辯而拒絕給付，甚至債之關係成立後，始行惡意不為
    履行，皆有可能，非必出於自始無意給付之詐欺犯罪一端，故以債務不履行之客
    觀結果，推斷違約當事人是否同時涉嫌詐欺犯罪之情形，除非被告已自白具有犯
    意，或依其他積極證據足認被告確係假藉民事違約手段從事刑事詐欺行為外，尚
    不得以債務人曾經申明依約履行，遽指其施行欺罔而謀取不法利益。且刑事被告
    依法不負自證無罪之義務，故在別無積極證據之情形下，自難違反刑事訴訟法第
    一百五十四條之規定，以被告單純債務不履行之狀態，推定被告自始即有不法所
    有之意圖而施用詐術。
三、訊據被告堅決否認有何詐欺之犯行，辯稱：我於七十九年間在新盛街的酒店上班
    地點認識告訴人，當時我也住新盛街，與告訴人是樓上樓下鄰居，是告訴人主動
    邀我入會，當時我是以「陳緯」的藝名入會，告訴人也知道，標會期間我在外面
    沒有欠錢，經濟狀況還過得去，我是第五會標到，用七千一百元得標，共標得六
    十萬零九百元，標到會時，我有以本名開本票給告訴人，標到後，我有繼續繳二
    、三期死會會款，標到的錢被我當時交的男朋友花掉了，後來因為我沒有工作，
    沒有錢繳會錢，所以不敢與告訴人聯絡，我沒有詐欺的意思等語。
四、本件公訴人認被告涉有刑法第三百三十九條第一項之詐欺犯行，無非係以告訴人
    指訴綦詳，且有互助會名冊、存證信函影本各一份單在卷可稽，而質之被告亦不
    諱言伊於標得會款後即未繳納死會會款等情無訛，參酌被告長期對本件會款置之
    不理以觀，顯見其存具不法所有意圖，為其論據。經查：
  (一)告訴人雖於刑事告訴狀略以︰被告以七千一百元標得第六會，詎知被告標走會款
    後，即捲款逃逸無蹤，告訴人四處尋覓，均不見蹤影云云（參見八十三年度偵字
    第五五六號偵查卷影本《下稱偵查一卷》第一頁正面），並於八十三年一月二十
    一日偵查中指稱：甲○○把互助會標走，就不再付會款云云（參見偵查一卷第十
    五、十六頁正面），復於八十三年十二月二十三日本院審理中指稱：被告死會後
    就沒繳了云云（參見本院八十三年度易字第七四四號卷《下稱本院一卷》第十
    二頁正面），惟其嗣於本院九十二年六月六日審理中則改稱：被告於標得會款前
    繳費正常，標得會款後，有正常繳過二、三會的死會會款等語（參見本院九十二
    年易緝字第一三一號卷《下稱本院二卷》第三三頁），顯見告訴人嗣後於本院審
    理中更異前詞之指訴，核與被告前開所辯情節大致相符，堪認告訴人於上開刑事
    告訴狀及前於八十三年間於偵審中所述並非實在，則公訴人依上開刑事告訴狀所
    據以論述之起訴事實顯有違誤而不足採信。
  (二)又告訴人所發起之系爭互助會，會期係自八十一年七月五日起至八十三年一月二
    十日止，被告參加系爭互助會均有按期繳納活會會款，告訴人亦明知被告係以「
    陳緯」藝名加入，嗣於八十一年十月二十日，被告以七千一百元標得第五會會款
    六十萬零九百元後，亦有按期繳納二、三期死會會款予告訴人一情，已為被告與
    告訴人於本院審理中所同認，告訴人並指稱：當時沒有聽說被告在外面有欠錢被
    催討，被告以七千一百元標得會款，尚屬正常，沒有特別高標一節（參見本院二
    卷第三一—三八頁‧九十二年六月六日訊問筆錄），衡情以觀，若被告參加系爭
    互助會之始即有為自己不法所有之詐欺意圖，大可於系爭互助會初期即以高標標
    得會款後即捲款逃之夭夭，又何須正常繳納約近半年活會會款後，再以正常之標
    金金額標得會款，嗣後又正常繳納二、三期死會會款！反徵被告參加告訴人所起
    之系爭互助會之初，其經濟狀況並非陷於無資力狀態，亦無為自己不法所有之詐
    欺意圖，應可認定。
  (三)再被告於標得系爭互助會會款同時，亦有以其本名「甲○○」開立每張三萬元共
    二十一張之本票予告訴人一情，亦為被告與告訴人於本院審理中所同認在卷，並
    有告訴人所提出之本票影本十八張附卷可參（參見本院卷第四一—四三、四八—
    五五頁‧九十二年六月十三日訊問筆錄），衡情而論，若被告於標得會款之際即
    有為自己不法所有之詐欺意圖，又需以自己本名開立上開本票，使得告訴人日後
    仍得依法據以追索求償，而無法令己卸責脫罪之理！益徵被告於標得會款之際，
    並無為自己不法所有之詐欺意圖及對告訴人施以詐術之行為，灼然明甚。
  (四)綜上所述，堪認被告前開所辯，尚可採信。是以被告雖於標得會款並繳納二、三
    期死會會款後即未繳納，亦未與告訴人聯繫，致使告訴人仍需負擔被告該部分未
    繳納之死會會款直至系爭互助會結束一節，其行為固屬不當，然債務人未依債務
    本旨履行給付者，依一般社會經驗而言，原因非一，其因不可歸責之事由無法給
    付，或因合法主張抗辯事由而拒絕給付，甚至債之關係成立後，始行惡意遲延給
    付，皆有可能，非必即出於自始無意給付之詐欺犯罪一端，尚難以單純債務不履
    行之狀態，即推定被告自始即有不法所有之意圖，且係施用詐術，逕認應以詐欺
    罪責相繩。而本件被告參加系爭互助會之初及標得會款之際，既無施用詐術，亦
    無為自己不法所有之詐欺意圖，已如前述，則被告所為顯與刑法之詐欺取財罪之
    構成要件尚屬有間，本件應屬被告與告訴人二人間之互助會款糾紛，應屬民事債
    務清償糾葛。此外，本院復查無其他積極證據足資證明被告有如公訴人所指之詐
    欺犯行，揆諸前揭法條及判例意旨說明，被告之詐欺犯行洵難認定，自不能證明
    被告犯罪，依法應為無罪判決之諭知，以昭審慎。
據上論斷，應依刑事訴訟法第三百零一條第一項，判決如主文。
本案經檢察官郭武義到庭執行職務。
中      華      民      國    九十二    年      七      月     十五     日
                                  臺灣高雄地方法院刑事第五庭
                                    審判長法  官  吳  永  宋
                                          法  官  張  茹  棻
                                          法  官  林  家  賢
右為正本，證明與原本無異。
如不服本判決，應於判決送達後十日內，向本院提出上訴狀。
                                          書記官  許  雅  惠
中      華      民      國    九十二    年      七      月     十五     日


司法院資訊處製作；財團法人民間司法改革基金會備份。
